臺灣高等法院臺中分院民事判決
111年度上易字第57號
上  訴  人  劉宇涵  

            劉宇書  
共      同
訴訟代理人  劉志峰  
被上訴人    張明容  

訴訟代理人  蔡其龍律師                      

上列當事人間請求不當得利事件，上訴人對於民國110年10月8日
臺灣臺中地方法院110年度訴字第1727號第一審判決提起上訴，
本院於111年4月13日言詞辯論終結，判決如下：
    主  文
上訴及追加之訴均駁回。
第二審(含追加之訴)訴訟費用由上訴人負擔。
    事實及理由
甲、程序方面：按在第二審為訴之變更或追加，非經他造同意，
    不得為之；但請求之基礎事實同一者，不在此限，民事訴訟
    法第446條第1項但書、第255條第1項第2款分別定有明文。
    上訴人於原審聲明請求遷讓返還房屋及相當於租金之不當得
    利(即金錢請求部分)。嗣僅就金錢請求其中新臺幣（下同）
    63,467元一部上訴，另關於金錢請求部分請求加計利息，因
    此關於利息請求係第2審訴之追加（見本院卷第82頁）。經
    核被上訴人追加之訴與原訴之主要爭點及證據資料相同，請
    求之基礎事實同一，揆諸上開說明，應予准許。
乙、實體方面：　　
一、上訴人主張：兩造之被繼承人何○所遺門牌號碼臺中市○○區○
    ○街00號0樓之0房屋（下稱系爭房屋），經臺灣高等法院臺
    中分院107年度家上字第31號民事確定判決（下稱31號確定
    判決）分歸上訴人劉宇涵、劉宇書繼承，應有部分各2分之1
    。被上訴人則繼承金錢動產。被上訴人雖依何○之遺囑，得
    居住於系爭房屋，惟遺產既然分割，被上訴人於上訴人取得
    系爭房屋時，即失其占有權能。遺囑未寫無償就是有償。況
    且兩造纏訟多年，被上訴人繼續無償居住，對於上訴人沒有
    保障，被上訴人應繳納費用，爰依不當得利之法律關係，請
    求被上訴人遷讓返還系爭房屋，並給付自民國109年9月1日
    起至返還系爭房屋之日止每月8,000元相當於租金之不當得
    利等語。並聲明：1.被上訴人應遷讓返還系爭房屋予上訴人
    。2.被上訴人應自109年9月1日起至返還系爭房屋之日止，
    按月給付上訴人8,000元。3.願供擔保請准宣告假執行。原
    審駁回上訴人之請求，上訴人就其聲明第2項相當於租金之
    不當得利部分，其中63,467元(即109年9月1日至110年4月28
    日相當於租金之不當得利)上訴，另請求加計利息，於本院
    上訴及追加聲明：㈠原判決關於駁回上訴人後開第二項之訴
    及訴訟費用之裁判均廢棄。㈡被上訴人應給付上訴人6 萬346
    7元，及自起訴狀繕本送達翌日起至清償日止，按年息百分
    之5 計算之利息。㈢訴訟費用由被上訴人負擔。
二、被上訴人則以：依31號確定判決及被繼承人何○之遺囑內容
    ，被上訴人有永久居住系爭房屋之權利，被上訴人居住系爭
    房屋，非無法律上原因受有利益，與不當得利之要件不符等
    語，資為抗辯。並答辯聲明：上訴及追加之訴均駁回。
三、本院之判斷：
(一)按民法第179條所稱不當得利，係無法律上之原因而受利益
    ，致他人受損害，或雖有法律上之原因，而其後已不存在者
    ，始足當之。又所有人對於占有人主張不當得利，須占有人
    並無正當占有權源。又所謂權益侵害之不當得利，乃指無法
    律上之原因，侵害歸屬他人權益內容而獲有利益。主張依此
    類型之不當得利請求返還利益者（即受損人），固無庸就不
    當得利成立要件中之無法律上之原因舉證證明，惟仍須先舉
    證受益人取得利益，係基於受益人之「侵害行為」而來，必
    待受損人舉證後，受益人始須就其有受利益之法律上原因，
    負舉證責任，方符舉證責任分配之原則。
(二)經查：
　1.何○於103年2月18日死亡，兩造三人為何○之全體繼承人(被
    上訴人張明容為何○之配偶，上訴人劉宇涵、劉宇書為何○之
    外孫，何○之女即上訴人之母何○○已拋棄繼承)，每人應繼分
    各1/3。上訴人劉宇涵前對劉宇書、張明容起訴請求分割遺
    產，經原法院106年度家訴字第90號及本院107年度家上字第
    31號(即31號確定判決)依何○於99年7月28日所立遺囑（即原
    判決附表一中之遺囑一），及被上訴人就該遺囑行使特留分
    扣減之結果，將何○之遺產分割如原判決附表一「分割方法
    」欄所示，並於108年9月11日經最高法院108年度台上字第1
    783號裁定駁回上訴，而告確定，有系爭確定判決在卷可參
    （見原審卷第17至32頁），並經本院調閱31號確定判決卷宗
    審閱無訛，前開事實堪可認定。
　2.系爭31號確定判決將如原判決附表一所示之何○遺產分割如
    原判決附表一「分割方法」欄所示，其中系爭房屋及其基地
    (即原判決附表一編號1、2)分割方法為：「1、土地及房屋
    由劉宇涵、劉宇書取得分別所有，應有部分各1/2。2、劉宇
    涵、劉宇書應分別償還張明容特留分差額各33萬0689元。3.
    張明容可依遺囑一（即何○99年7月28日遺囑）內容居住房屋
    。」又何○於99年7月28日預立之上開遺囑，記載：「…（一
    ）座落台中市○○區○○街00號0樓之0房屋（即系爭房屋）由何
    ○○妥善管理，張明容有權利居住該房屋，但是改嫁他人，或
    有不軌情事者，不在有永久居該房屋之權利之內，並切不能
    賣掉，留給後人，該房屋是我一生辛苦，得來不容。」等語
    （見原審卷第125頁）。可知何○所立遺囑，明示欲保障生存
    配偶即被上訴人有永久居住使用系爭房屋之權利。系爭31號
    確定判決乃考量此情，藉由分割裁量權之行使，使具有直系
    卑親屬身分之劉宇涵、劉宇書取得所有權，償還張明容特留
    分差額各33萬0689元，及依系爭遺囑使被繼承人同意張明容
    有居住權利之願望得以實現，以避免生存配偶即被上訴人如
    欲居住系爭房屋，尚須另行向上訴人承租或使用。則被上訴
    人可依何○99年7月28日遺囑內容居住房屋，為上開遺產分割
    方法之一部，兩造均應受此遺產分割方法拘束。而本件被上
    訴人又無任何因改嫁他人等情事，何○基於照顧生存配偶依
    上開遺囑指定遺產分割方法，就上訴人居住使用系爭房屋並
    無另行增加應給付租金之限制，自指被上訴人有無償居住之
    權利，31號確定判決就系爭房屋定分割方法時亦審酌被繼承
    人該等遺願而保障被上訴人居住權利，被上訴人即有居住之
    合法權源，被上訴人本於遺囑及系爭31號確定判決居住房屋
    ，並無侵害行為，亦非無法律上之原因受有利益，並無不當
    得利可言。
  3.上訴人另謂兩造纏訟多年，惟亦陳明此係被繼承人過世以後
    之事，則雙方之訟爭自不影響被上訴人有無償居住權利之事
    實。上訴人徒憑此事實，否認被上訴人有占有系爭房屋之合
    法權源，及稱被上訴人屬「非給付型不當得利」、「權益侵
    害之不當得利」可言，亦屬無憑。
(三)綜上所述，上訴人依不當得利之法律關係，請求被上訴人給
    付63,467元(即109年9月1日至110年4月28日相當於租金之不
    當得利)，為無理由，應予駁回。上訴人之訴既經駁回，其
    所為假執行之聲請即失所依據，併予駁回。是則原審為上訴
    人敗訴之判決，於法並無不合。上訴意旨指摘原判決不當，
    求予廢棄改判，為無理由，應予駁回其上訴。上訴人既無從
    請求前開不當得利，其就該部分追加利息請求(即追加自起
    訴狀繕本送達翌日起至清償日止，按年息百分之5 計算之利
    息），亦屬無據，應併予駁回。
四、本件事證已臻明確，兩造其餘之攻擊或防禦方法及所用之證
    據，經本院斟酌後，認為均不足以影響本判決之結果，爰不
    逐一論列，併此敘明。
五、據上論結，本件上訴及追加之訴為無理由，判決如主文。
中　　華　　民　　國　　111 　年　　4 　　月　　29　　日
　　　　　　　　民事第四庭　　審判長法　官　林慧貞
　　　　　　　　　　　　　　　　　　法　官　王怡菁
　　　　　　　　　　　　　　　　　　法　官　劉惠娟
正本係照原本作成。
不得上訴。
　　　　　　　　　　　　　　　　　　書記官　陳振海

中　　華　　民　　國　　111 　年　　4 　　月　　29　　日